【裁判字號】    91,訴,1140
【裁判日期】    920227
【裁判案由】    殺人未遂等
【裁判全文】
臺灣臺北地方法院刑事判決                        九十一年度訴字第一一四○號
    公  訴  人  臺灣臺北地方法院檢察署檢察官
    被      告  丙○○○
    指定辯護人  乙○公設辯護人曾德榮
右列被告因傷害等案件，經檢察官提起公訴（九十一年度偵字第一九三五七號），乙○判決如左：
    主  文
丙○○○傷害人之身體，處有期徒刑拾月，扣案之水果刀壹把沒收；又以加害生命、
身體之事，恐嚇他人致生危害於安全，處有期徒刑肆月。應執行有期徒刑壹年，扣案
之水果刀（無刀柄）壹把沒收。
    事  實
一、丙○○○於民國九十一年九月十一日凌晨許，攜帶一只黑色公事包（內置其所有
    、不含刀柄長約十五公分之水果刀一把）行經臺北縣新店市○○路一○三之七號
    前，見壬○○、戊○○、辛○○、丁○○、庚○○、甲○○等人（下簡稱壬○○
    等人）聚餐飲酒，竟未經邀請即自行加入，更屢屢吹噓其社會地位及經濟能力，
    嘲稱小碧潭的人無用，僅會喝酒、每月賺幾萬元等語，並拒絕向在場之人敬酒致
    意，致在場戊○○心生不快，而與丙○○○發生口角衝突，經請丙○○○離去，
    丙○○○雖滿懷怨懟，仍僅得先行離開。
  (一)然離去前，丙○○○為抒發不滿情緒，竟於同年九月十一日凌晨一時三十分許，
    在前揭聚餐處，對在場之壬○○等人出言謾罵，且恐嚇稱：明日要小碧潭之人全
    部躺平等語，致在場之壬○○等人心生畏懼，惟恐生命、身體將有不測，而生危
    害於安全。
  (二)戊○○聞言終按耐不住怒氣，起身持現場木椅上前爭論，丙○○○見戊○○持有
    武器，隨手自公事包內取出原隨身攜帶、自己所有之水果刀藏於身後，繼之二人
    即生口角發生拉扯，丙○○○不耐，遂轉身跑離現場，戊○○則棄木椅全力追趕
    ，並徒手追打，丙○○○轉身格開攻擊後，竟更基於普通傷害之犯意，積極上前
    以右手持前開水果刀繞至戊○○背後，刺入戊○○之背部二公分，水果刀之刀柄
    亦因而斷落，刀刃則續留在戊○○背部，戊○○受有胸背部穿刺傷，深二公分至
    脊椎，並當場出血。嗣丙○○○見狀即迅速逃逸，然為在場人報警逮捕，而戊○○則經送臺北縣新店市耕莘芳醫院急診，縫合二十八針。
二、案經被害人戊○○之妻辛○○訴由臺北縣政府警察局新店分局報告及戊○○訴請
    台灣台北地方法院檢察署檢察官偵查起訴。
    理  由
一、訊據被告丙○○○，就於前揭時地持自己所有之水果刀刺傷告訴人戊○○等事實
    ，於警訊、偵查中、乙○審理時均坦承不諱，然仍矢口否認有何傷害故意、恐嚇
    之犯行，辯稱：係伊離去之際，見戊○○突然上前毆打伊，另有二名不熟識之人
    上前幫忙，伊一時情急，方會取出水果刀亂揮，不知為何會傷及戊○○，伊純係
    自衛云云。經查：
  (一)就傷害之部分：
    1.被告就於前揭時地持刀刺中告訴人戊○○背部致傷乙節，除據被告於警訊、偵
      查中、乙○審理時坦承不諱外，業經告訴人戊○○指述歷歷，核與證人辛○○
      、壬○○、丁○○、庚○○、甲○○證述情節大致相合，而告訴人因此受有胸
      背部穿刺傷，深二公分至脊椎，經送臺北縣新店市耕莘醫院急診，縫合二十八
      針等情，並有財團法人天主教耕莘醫院診斷證明書（見偵查卷第十二、四頁）
      及照片八紙（見偵查卷第十四頁以下）在卷可稽，另有扣案之水果刀一把可資
      相佐，事實堪以認定。
    2.次：
      (1)扣案水果刀一把，經乙○勘驗結果：刀刃長約十五公分、寬三公分之單面刃
        ，不銹鋼材質，刀鋒為尖刺鋸齒狀，無刀柄但刀刃與原刀柄連接處有不規則
        之斷裂痕等情，有乙○九十二年一月十四日勘驗筆錄在卷可佐，核與被告所
        稱系爭水果刀確係尋常家用切水果所用刀刃，當日攜帶僅因賣水果所需等語
        相符，是被告並非蓄意攜帶用系爭刀刃以殺害告訴人，僅因臨時隨手取得方
        會以此為武器，實非事先思考、策劃所致。
      (2)再告訴人上前與被告爭執時，雙方均有醉意，而告訴人卻持有木椅為武器前
        往等情，除據被告供陳詳細外，並有證人壬○○、甲○○、庚○○等人證述
        明確（均見乙○九十二年二月十七日筆錄）；又臺北縣政府警察局新店分局
        於案發後同日凌晨二時十四分時，對被告為酒經測試值為每公升零點三四毫
        克此有酒精濃度測試紙在卷可稽（見偵查卷第十三頁）；復另二人體位分別
        為告訴人戊○○身高一八○公分、體重七十六公斤，而被告則為一六九公分
        、六十九公斤：是以上情可認：被告隨手取得水果刀，係因雙方已有醉意，
        告訴人占有身高、體重、木椅武器、在場多數友人之優勢，為使自己不居弱
        勢地位，方會取出水果刀，此舉並非蓄意執刀以為殺人。
      (3)再以雙方爭執之起因係「告訴人出言不遜、自誇本身、貶損他人能力」，且
        與雙方「事前並不相識」等情，為被告、告訴人二人所不爭執，是被告與告
        訴人並無奪命方可消除之深仇大恨，純係輕微口角糾紛，故被告僅係臨時起
        意傷害，自無致死方休之故意。
      (4)又以告訴人之傷勢以觀：告訴人係上背部中央被刺一刀，約約二公分至胸椎
        上，乃一刀所致，雖深入背骨，但並無肺臟、心臟損害，並無明顯骨折、或
        其餘損及肌腱、神經組織之重力創口，以傷口深度、進入角度觀之，應係直
        接一刀刺入，入院時業未發出任何病危通知，住院觀察後，並無神經損傷、
        運動障礙或後遺症之情形，三日後即出院，等情，有財團法人天主教耕莘醫
        院九十二年一月三日耕醫病歷字第○○○四號、九十二年一月二十七日九二
        耕醫病歷字第○一二五號及附件病歷摘錄單等在卷可稽；而告訴人亦自承中
        刀後仍能自力行走移動至喝酒處、並未倒地等語；是被告係：
        於刺中後見告訴人仍能獨立行走、並仍有抵抗能力、生命跡象，即行離去
          ，並未再加追害，可認被告之犯意僅止於傷害至明。
        且以告訴人身體受傷之部位、造成之傷勢以參，並非身體之心臟、肺臟、
          骨骼、肌腱、神經等重要部位，亦無任何後遺症，入院時並無病危、甚或
          住院三日即可出院，則被告下手之部位實非為奪告訴人生命，僅為教訓之
          「傷害」故意。
        被告下手僅係一刀、且入背骨僅二公分，並無重力創口，故被告參酌施力
          、次數並非為致告訴人於死。
      (5)是可認被告僅係基於普通傷害之犯意而刺傷告訴人。雖公訴人以：被告就明
        知以刀刺中認他人背部，將有可能致他人於死等情並不爭執，而仍為執意所
        為，應係基於殺死他人亦不違背其本意之不確定殺人故意而行為據，認被告
        基於殺人之犯意云云，然以上開被告下手之部位、次數、告訴人之傷勢、受
        傷後被告無任何繼續之施暴等情相參，公訴人所認尚有未洽。
    3.另被告辯稱：係因為戊○○上前毆打伊，方會自衛，並非蓄意傷害云云，然：
      (1)以一般社會經驗法則互毆係屬多數動作構成單純一罪而互為攻擊之傷害行為
        ，縱令一方先行出手，而還擊（或還手）一方在客觀上苟非單純僅對於現在
        不法之侵害為必要排除之反擊行為，因其本即有傷害之犯意存在，則對於其
        互為攻擊之還手反擊行為，自無主張防衛權之餘地。
      (2)被告自承：雙方追打而動手刺傷告訴人時係於轉角，因告訴人往被告頭上毆
        打，經被告閃過後，被告即「回身，以左手架住告訴人右手，被告再以右手
        持刀繞過告訴人，由告訴人背後由下往上刺等情明確（見乙○九十二年二月
        十七日筆錄第七三頁），是以被告所陳，被告動手刺傷告訴人時，已經躲過
        告訴人之主動攻擊，告訴人是時並無再其他之攻擊，被告竟反積極格開告訴
        人使告訴人致於無法攻擊甚或反擊之地位後，更持刀刺傷告訴人，故被告顯
        更基於「積極之傷害故意」所為，逸脫防弊他人攻擊之正當防衛、緊急避難
        之犯意、行為。況被告以水果刀刺傷告訴人時，被告並未受有任何傷勢，且
        僅純為與告訴人一人互毆，並無其他人加入等情，亦經被告供陳無訛（見乙○同日筆錄第七二頁），則被告已將告訴人之攻勢消解，即無其他生命、身
        體遭侵害之狀況存在，而與正當防衛、緊急避難之情形不合。綜上，被告顯
        無主張正當防衛、緊急避難之餘地。是被告所辯：行使防衛權云云，顯係臨
        訟矯飾之詞，委無足採。
  (二)就恐嚇部分：被告丙○○○於前揭事實欄(一)所示之時地，向在場共同飲酒之壬○○等人恐嚇稱：明日要小碧潭之人全部躺平等語，致壬○○等人心生畏懼等情，
    業據被告於乙○審理時陳稱：「（問：你如何被激怒？）因為我有說要讓他們倒
    ，戊○○跟我說‧‧‧‧‧」、「‧‧‧‧我知道我說這句話任何人都會感到害
    怕」（見乙○九十二年二月十七日筆錄第六八、六九頁），且經乙○隔離訊問證
    人戊○○、辛○○、丁○○、甲○○、庚○○、等人，亦均結證指述明確（均見
    乙○九十二年二月十七日筆錄），並互核相符，故此部分之事實亦堪認定。
  (三)綜上所述，本件事證明確，被告犯行洵堪認定，應予依法論科。
二、核被告丙○○○持刀傷害他人之行為，係犯刑法第二百七十七條第一項普通傷害
    罪；又以加害生命、身體之事恐嚇他人，致他人心生畏懼，而危害安全之行為，
    係犯同法第三百零五條之恐嚇安全罪。被告所犯上開恐嚇安全罪，係以一行為而
    恐嚇壬○○、戊○○、辛○○、丁○○、庚○○、甲○○等人，觸犯數同一罪名
    之恐嚇安全，為想像競合犯，應依刑法第五十五條規定，從一恐嚇安全罪處斷。
    。惟公訴人認持刀傷害他人部分應依殺人未遂罪處斷，然被告既係基於傷害之犯
    意而為本件行為，已如前述，論以殺人未遂尚有未洽，然起訴事實同一，起訴法
    條應予變更。被告所犯上開二罪，犯意個別，行為互殊，應分論併罰。爰審酌被
    告於審理中尚不知悔改，就審態度不佳，猶仍飾詞矯飾，歸係於他人追打下反手
    傷害，原終究係因自己首先出言挑釁方遭他人不滿，方遭此下場，再衡酌被害人
    所受傷勢及犯罪之動機、目的、犯罪時所受之刺激、犯罪之手段、犯人之生活狀
    況、品行、智識程度、犯人與被害人平日之關係、犯罪所生之危險或損害等一切
    情狀，判處如主文所示之刑，並合併定其應執行之刑，以示懲儆。末查扣案之水
    果刀一把，係供犯罪所用之物，且屬被告所有，業據被告供承在卷，應依刑法第
    三十八條第三項、第一項第二款宣告沒收之。
據上論斷，應依刑事訴訟法第二百九十九條第一項前段、第三百條，刑法第二百七十
七條第一項、第三百零五條第一項、第五十五條、第五十一條第五款、第三十八條第
一項第二款，罰金罰鍰提高標準條例第一條前段，判決如主文。
本案經檢察官己○○到庭執行職務
中      華      民      國    九十二    年      二      月    二十七    日
                                      臺灣臺北地方法院刑事第三庭
                                          法  官  郭惠玲
右正本證明與原本無異。
如不服本判決，應於判決送達後十日內，向乙○提出上訴狀。
                                          書記官  陳  懿
中    華    民    國      九十二      年     三       月      五      日
附錄本案論罪科刑法條全文：
刑法第二百七十七條  普通傷害罪
傷害人之身體或健康者，處三年以下有期徒刑、拘役或一千元以下罰金。
犯前項之罪因而致人於死者，處無期徒刑或七年以上有期徒刑；致重傷者，處三年以
上十年以下有期徒刑。
刑法第三百零五條  恐嚇安全罪
以加害生命、身體、自由、名譽、財產之事，恐嚇他人致生危害於安全者，處二年以
下有期徒刑、拘役或三百元以下罰金。


司法院資訊處製作；財團法人民間司法改革基金會備份。
